【裁判字號】    98,行專訴,99
【裁判日期】    990128
【裁判案由】    發明專利舉發
【裁判全文】
智慧財產法院行政判決
                                    98年度行專訴字第99號
                                  民國99年1月7日辯論終結
原      告  香港商亞洲丹納赫工具股份有限公司
代  表  人  甲○○
訴訟代理人  黃章典 律師（兼送達代收人）
            陳初梅 律師
複代理人    簡秀如 律師
被      告  經濟部智慧財產局
代  表  人  乙○○（局長）住同上
訴訟代理人  丁○○
參  加  人  丙○○
上列當事人間因發明專利舉發事件，原告不服經濟部中華民國98
年7 月15日經訴字第09806115130 號訴願決定，提起行政訴訟，
經本院依職權命參加人獨立參加本件被告之訴訟，本院判決如下
︰
    主  文
訴願決定及原處分均撤銷。
訴訟費用由被告負擔。
    事實及理由
一、事實概要︰原告之前手利益得股份有限公司（下稱利益得公
    司）前於民國94年10月7 日以「一種可快速撥轉並兼具挾持
    止擋功能之工具」向被告申請發明專利，經編為第94135285
    號審查，准予專利後，發給發明第I257890 號專利證書（下
    稱系爭專利）。嗣丙○○於96年3 月19日以系爭專利案違反
    專利法第22條第4 項規定，對之提起舉發。利益得公司乃於
    97年1 月4 日提出系爭專利申請專利範圍更正本，嗣丙○○
    提出舉發補充理由書，補充主張系爭專利違反專利法第26條
    第3 項、第32條第2 項及第64條第2 項之規定，對之提起舉
    發。利益得公司於同年5 月8 日再提出系爭專利申請專利範
    圍更正本，案經被告審查，核認97年5 月8 日更正本為申請
    專利範圍之減縮，未超出申請時原說明書或圖式所揭露之範
    圍，且未實質擴大或變更申請專利範圍，本件依該更正本審
    查，認系爭專利違反專利法第22條第4 項規定，並於98年1
    月14日以(98)智專三(三)05055 字第09820022280 號專利舉發
    審定書為「舉發成立，應撤銷專利權」之處分。利益得公司
    不服，提起訴願，嗣原告以系爭專利權業經移轉予其公司，
    且被告亦於98年2 月10日准予移轉登記，向經濟部申請承受
    訴願，經經濟部98年7 月15日經訴字第09806115130 號訴願
    決定駁回，原告仍不服，遂向本院提起行政訴訟。本院認本
    件判決之結果，將影響丙○○之權利或法律上之利益，爰依
    職權命丙○○即參加人獨立參加本件訴訟。
二、原告聲明求為判決撤銷訴願決定及原處分，並主張：
  (一)原處分謂：系爭專利僅「轉盤20與驅動件12分離」之特徵與
    舉發證據二不同，但此一不同特徵已為舉發證據三所揭露，
    故系爭專利所有申請專利範圍均不具進步性云云。惟被告發
    行之專利審查基準第2-1-44頁第3.5 節關於「申請專利範圍
    之認定」規定：「申請專利範圍係界定發明專利範圍之基礎
    ，申請專利範圍中之請求項係認定專利權範圍及判斷新穎性
    及進步性等專利要件的基本單元（basic unit）。…申請專
    利範圍之認定應以申請專利範圍中所載之文字為基礎，…原
    則上應以每一請求項中所記載之文字意義及該文字在相關技
    術中通常所總括的範圍，予以認定。」，因此，被告舉發審
    查所為之處分，理應參照前開基準，以「申請專利範圍中所
    載之文字為基礎」與習知技術比對，方屬合法。然而，系爭
    專利申請專利範圍所載文字並無原處分所指之「轉盤20與驅
    動件12分離」之敘述。原處分拒不針對系爭專利申請專利範
    圍「轉盤之止擋部及第一套合部，驅動件之第二套合部、內
    孔及容置部，挾持部與驅動件之容置部，及容置部、轉盤、
    內孔」之文義特徵所界定之實質範圍，予以認定，已違背專
    利法與專利審查基準關於：「進步性之審查應以每一『請求
    項』中所載之發明整體為對象」，且更顯示被告並未依法踐
    行「先確定申請專利之發明的範圍」、「解釋申請專利範圍
    應以其文義為準」等規定（2004年版專利審查基準第2-3-20
    至2-3-21頁及5-1-25頁）。更遑論，被告根據錯誤之判斷對
    象而論斷系爭專利不具進步性，其結論當屬違誤。
  (二)按「審查進步性時…若無法引用所檢索之文件而必須以申請
    人所引述之相關先前技術核駁時，應敘明具體理由」，現行
    專利審查基準第2-3-29頁定有明文。舉發證據二與舉發證據
    三皆為系爭專利說明書中自述所欲改良之先前技術；於專利
    申請階段，被告經實質審查後已肯認系爭專利確具有改良證
    據「於製造時須去除大量餘料」以及證據三「不能有效固定
    工具套件於棘齒輪中」等缺點，並具有能「快速撥動」與「
    切換方向」之功效，始授予專利權。如今被告針對相同引證
    案卻於舉發案中作出相反之決定，其見解歧異，揆諸前揭審
    查基準意旨，自更應詳述其理由，以昭公信。然被告卻僅簡
    單述及「舉發證據二與系爭專利不同之處，已見於舉發證據
    三」寥寥數語，即遽然認定該二引證案之組合可證明系爭專
    利不具進步性，疏未詳查「舉發證據二及舉發證據三之組合
    」及基於該組合所為之進一步改良，乃系爭專利所首次提出
    之創新技術概念，而以系爭專利說明書中所揭示之創作完成
    背景，作為攻擊系爭專利進步性之依據，又未具體說明有何
    系爭專利說明書揭示內容以外之其他觀點，可支持「系爭專
    利申請前，技藝人士可輕易結合二引證案之揭示而完成本發
    明」之結論，其原處分顯係出於閱讀系爭專利說明書之後之
    「後見之明」，毫無理由。
  (三)系爭專利申請專利範圍第1 至5 項中之「一轉盤20，該轉盤
    20設有一止擋部21及第一套合部22，該第一套合部22與驅動
    件12所設第二套合部121 相互套合」特徵，是改良證據二「
    須去除大量餘料，方可產生出撥轉部25」的缺點。原處分及
    被告答辯書中均承認「轉盤20與驅動件12」之結構特徵與證
    據二存有差異，但卻誤認證據三有揭露與系爭專利相同之「
    轉盤與驅動件」結構特徵。事實上，系爭專利針對證據二所
    改良之撥轉部（轉盤20），參照專利說明書第5 頁第11至12
    行之敘述，即「露於匣端外，而可藉撥轉撥動部，連動棘動
    件快速轉動」。另外，「使驅動件12結合於工具頭端11，而
    穿出於工具頭端11之第二套合部121 ，與轉盤20之第一套合
    部22相互套合，…」，「工具套件(一)50之頂緣，則抵頂於轉
    盤20所設之止擋部21，以達穩固挾持抵頂並兼具快速撥轉功
    能者。」。因此，系爭專利之「驅動件12之第二套合部121
    」在實施時必須「套合」於「轉盤20之第一套合部22」，方
    能於快速撥動轉盤20時帶動驅動件（棘動件）12快速轉動，
    此亦為系爭專利申請專利範圍中以「套合部」之用語界定構
    成元件之真意所在。既然系爭專利申請專利範圍強調「套」
    、「合」，參以前揭專利說明書中之說明，顯示「驅動件12
    之第二套合部121 」與「轉盤20之第一套合部22」之間並非
    只是單純「套置」而已，尚須「緊密相合」，並非被告所誤
    認之「轉盤與驅動件分離」特徵，否則必不能達成系爭專利
    所欲之功效。
  (四)原處分通篇論斷引證案與系爭專利元件有對應關係，然查：
    證據三的轉盤40並無「藉由撥轉轉盤，帶動驅動件快速轉動
    」之功效，因為其轉盤40只是單純「套置」於棘齒輪20的卡
    部23，撥動轉盤40只是為了切換圖6 中的卡塊52的位置（在
    凹陷431 與凹陷432 中變換位置），以便「切換（扳動扳手
    的）方向」，故其實係相當於系爭專利之「方向控制件60」
    。由於轉盤40僅「套置」在棘齒輪20的卡部23上，並不耦合
    ，故棘齒輪20可相對於轉盤40旋轉。證據3 實係以棘齒塊30
    與棘齒輪20相互嚙合，棘齒輪20只隨著棘齒塊30的操控而轉
    動。因此，證據3 並未揭露與系爭專利相同之「轉盤與驅動
    件」結構特徵與功效，此即系爭專利說明書於〔先前技術〕
    中所述與證據三之區別：「（證據三）該轉盤是以『切換方
    向』為主要目的，且棘齒輪之內部，無設挾持工具套件之裝
    置，是故無法有效固定工具套件於棘齒輪中。」，原處分未
    慮及此，徒以證據三圖式中部分元件形狀與系爭案看似相仿
    ，即驟下結論謂「『轉盤與驅動件分離』結構特徵尚與證據
    二存有差異，惟已被揭露於證據三」，認定證據三有對應於
    系爭專利之元件與功效，而能與證據二之特徵組合使系爭專
    利喪失進步性，實屬違誤。
  (五)所謂發明進步性，依專利法規定是指該技術領域中具有通常
    知識之人依據先前技術所「不能輕易思及並完成」，因此專
    利審查基準第2-3-20頁第3.3 節「進步性之審查原則」規定
    「技術內容的組合對於該發明所屬技術領域中具有通常知識
    者是否明顯，應依下列事項決定之：(1) 就發明所欲解決之
    問題而言，引證文件的技術內容是否促使該發明所屬技術領
    域中具有通常知識者將其所揭露的技術內容組合在一起。」
    惟遍查原處分全文，既未發現其探討系爭專利所欲解決的問
    題是否可完全由其所謂的引證案的「對應元件」所達成，且
    亦未探究該構造上之差異是否確已帶來業界所冀求之改良效
    果，顯已違反專利法與審查基準所要求之對進步性之審查方
    式。又原處分認定「組合」證據二與證據三足以否定系爭專
    利進步性，顯然認為系爭專利為一組合發明，然系爭專利並
    不具有在結構與功效上均「對等」於證據二、證據三所揭露
    之元件，已如前述。原處分欠缺論證系爭專利為證據二、證
    據三之組合發明之明確理由，例如結構為何對等、功效為何
    對等，顯屬理由不備。
  (六)原處分理由(五)至(九)均謂「系爭專利之『第二套合部121 』可
    對應於證據三之『凹槽43』，系爭專利之第一套合部22可對
    應證據三之卡部23」。惟證據三第5 圖顯示的凹槽43位於轉
    盤上，乃扣合C 形扣環之槽，與轉盤之套合毫無關係，自不
    生與系爭專利「第二套合部121 」對應之關係。至於系爭專
    利之第一套合部22，係位於轉盤上，與證據三位於棘齒輪20
    上的卡部23，亦非屬對應關係。原處分將毫無對應關係之證
    據三元件誤認為可對應於系爭專利之技術特徵，顯見被告疏
    於查證系爭專利與舉發證據實質內容，並未依其發明專利實
    體審查基準3.4.1 節之規定「確認申請專利之發明與相關先
    前技術之間的差異」，即遽而認定證據三可與其他證據結合
    使系爭專利喪失進步性，其證據調查與取捨顯有疏誤。
三、被告聲明求為判決駁回原告之訴，並抗辯：
  (一)起訴理由二謂：「原處分捨棄系爭專利申請專利範圍文字界
    定之結構特徵，改以『轉盤20與驅動件12分離』作為舉發證
    據二與證據三可組合以證明原處分不具進步性之關鍵理由，
    違背專利法與專利審查基準關於『進步性之審查應以每一『
    請求項』中所載之發明整體為對象』、應先『確定申請專利
    之發明的範圍』、『解釋申請專利範圍應以其文義為準』等
    規定」；起訴理由三謂：「系爭專利改良舉發證據二製造時
    須去除大量餘料之缺點以及舉發證據三不能有效固定工具套
    件於棘齒輪中之缺點，並能同時擁有『快速撥動』與『切換
    方向』之功效」云云。惟系爭專利之結構特徵並非僅在於轉
    盤20與驅動件12而已，由證據二與系爭專利申請專利範圍第
    1 項比較，系爭專利之工具本體10可對應證據二之扳手本體
    10，系爭專利之驅動件12可對應證據二之棘動件20，系爭專
    利之內孔120 可對應證據二之結合部22，系爭專利之容置部
    122 可對應證據二之卡槽23，系爭專利之轉盤20可對應證據
    二之撥動部25，系爭專利之止擋部21可對應證據二之擋部26
    ，系爭專利之挾持件30可對應證據二之夾扣24，系爭專利之
    主要構件已為證據二所揭露，惟系爭專利之「轉盤20與驅動
    件12分離」結構特徵尚與證據二存有差異，然該差異特徵已
    揭露於證據三，系爭專利之第二套合部121 可對應證據三之
    凹槽43，系爭專利之第一套合部22可對應證據三之卡部23，
    等同「第二套合部設於驅動件外周近頂緣處」之結構特徵，
    相同具有「製造時無須去除大量餘料，即能達快速撥轉並有
    效固定工具套件於棘齒輪中」之效用，因此組合證據二和證
    據三足以證明系爭專利申請專利範圍第1 項不具進步性，故
    起訴無理由。
  (二)舉發是根據參加人提出之證據與系爭專利零件比對，系爭專
    利說明書已有主張轉盤20與驅動件12分離的結構特徵的事實
    ，被告當庭已更正審定書第一套合部22對應證據三的凹槽43
    ，第二套合部121 對應證據三的卡部23，其他沿用原審定理
    由。證據三的換向分離功能有另外的特徵，要配合其他的功
    能，被告只是用證據三對驅動件12跟轉盤分離結構特徵作揭
    露的引證。況原告也承認轉盤20跟驅動件12是一起作動的，
    可證明證據二的是兩個部分連在一起，以發明歷史來說兩個
    零件為一體成型為具有進步性，但原告是把本來一個零件卻
    用兩個零件來達到功能，跟系爭專利達到分離的功能是一樣
    的。
四、參加人未到場，亦未提出任何書狀為陳述。
五、得心證之理由：
  (一)系爭專利之申請日為94年10月7 日，被告於95年5 月29日審
    定准予專利，則系爭專利是否有應撤銷專利權之事由，自應
    以92年2 月6 日修正公布、93年7 月1 日施行之專利法規定
    為斷，合先敘明。
  (二)本件原告起訴意旨主張被告以非屬系爭專利申請專利範圍所
    界定之模糊用語即「轉盤20與驅動件12分離」，作為連結舉
    發證據二與舉發證據三之關鍵，及認定系爭專利不具進步性
    的理由，自屬違誤等語，被告則辯稱系爭專利之「轉盤20與
    驅動件12分離」與證據2 之對應結構雖有差異，然該等差異
    可對應證據三，故組合證據二、三可證明系爭專利申請專利
    範圍不具進步性。是以本件兩造之爭點在於：證據二及證據
    三之組合可否證明系爭專利申請專利範圍不具進步性？茲析
    述如下：
  1.系爭專利之技術內容（其代表圖示如附圖1）：
    (1)系爭專利說明書之習知技術
      習知之具轉盤工具，如公告號00000000號專利案，係一
        種可快速撥轉之棘輪扳手，其包括有：一扳手本體，其
        具有頭部及柄部，其頭部係設有一縱向穿透扳手頭部之
        匣端，並於扳手本體之喉部裝設一棘動機構；一棘動件
        ，該棘動件之中央凹設有一結合部，該結合部可供驅動
        件以可拆卸之方式結合，該棘動件之一端係設有一撥動
        部，該棘動件係以可轉動之方式結合於上述之匣端內，
        且該撥動部係由露於匣端外，而可藉撥轉撥動部，連動
        棘動件快速轉動，雖其可達既有之功效，但其於製造之
        過程中，須去除大量之餘料，方可產生出撥轉部，造成
        製作及加工成本之提高，而不符經濟效益。
      公告號00000000號之專利案，係一種棘輪扳手結構改良
        ，其主要包括：一扳手本體，該扳手本體之頭部內設有
        一容置空間，該扳手本體之喉部處設有一容置槽；一棘
        齒輪，該棘齒輪之側表面周緣處係環設有數個棘齒，該
        棘齒輪係得以可轉動之方式置入結合於扳手本體之容置
        空間內；一棘齒塊，該棘齒塊之一端設有數個棘齒，該
        棘齒可與棘齒輪之棘齒相互嚙合，該棘齒塊係可置入於
        扳手本體之容置槽內，該棘齒塊係可與容置槽產生相對
        滑移關係；一轉盤，該轉盤係具有上端及下端，該轉盤
        係設置於扳手本體之容置空間，其上端係凸露於容置空
        間外而可供扳轉操作，其下端係可直接連動棘齒塊於容
        置槽內滑移，且轉盤之下端與棘齒塊間係具有一間隙，
        俾使棘齒塊退位跳動時不會連動轉盤；一頂掣裝置，該
        頂掣裝置係設置於容置槽內，而可彈性頂推棘齒塊不具
        棘齒之一端，俾使棘齒塊可定位於容置槽內，然該轉盤
        是以切換方向為主要目的，且棘齒輪之內部，無設挾持
        工具套件之裝置，是故無法有效固定工具套件於棘齒輪
        中。
    (2)系爭專利發明目的在於提供一種可快速撥轉並兼具挾持止
      擋功能之工具，以快速撥轉驅動部並有效穩固挾持抵頂工
      具套件於工具頭端者，即在於改善習知技術（即證據二）
      於製造之過程中，須去除大量之餘料，方可產生出撥轉部
      ，造成製作及加工成本之提高，而不符經濟效益之缺點；
      以及習知技術（即證據三）之轉盤是以切換方向為主要目
      的，且棘齒輪之內部，無設挾持工具套件之裝置，是故無
      法有效固定工具套件於棘齒輪之缺點。
    (3)系爭專利申請專利範圍共計5 項，雖均為獨立項，惟系爭
      專利申請專利範圍第2 至4 項與系爭專利申請專利範圍第
      1 項之差異僅在於構件位置之進一步界定，即系爭專利申
      請專利範圍第1 項為細部界定轉盤第二套合部與驅動件的
      位置關係，第2 項為細部界定驅動部之容置部的位置，第
      3 項為細部界定在轉盤之止檔部的位置，第4 項為細部界
      定轉盤之第一套合部位置，另系爭專利申請專利範圍第5
      項可視為系爭專利申請專利範圍第1 項之附加式獨立項，
      為界定驅動件與方向控制件的結合。其申請專利範圍如下
      ：
      第1 項：一種可快速撥轉並兼具挾持止擋功能之工具，其
              包括有：
              一工具本體，該工具本體設有一驅動件，該驅動
              件設有一第二套合部，而驅動件之內部設有一內
              孔，於內孔設有一容置部；
              一轉盤，該轉盤設有一止擋部及第一套合部，該
              第一套合部與驅動件所設第二套合部相互套合；
              一挾持件，該挾持件設於驅動件內孔之容置部；
              其中， 第二套合部設於驅動件外周近頂緣處。
      第2 項：一種可快速撥轉並兼具挾持止擋功能之工具，其
              包括有：
              一工具本體，該工具本體設有一驅動件，該驅動
              件設有一第二套合部，而驅動件之內部設有一內
              孔，於內孔設有一容置部；
              一轉盤，該轉盤設有一止擋部及第一套合部，該
              第一套合部與驅動件所設第二套合部相互套合；
              一挾持件，該挾持件設於驅動件內孔之容置部；
              其中，容置部設於驅動部之內孔近中段處下方。
      第3 項：一種可快速撥轉並兼具挾持止擋功能之工具，其
              包括有：
              一工具本體，該工具本體設有一驅動件，該驅動
              件設有一第二套合部，而驅動件之內部設有一內
              孔，於內孔設有一容置部；
              一轉盤，該轉盤設有一止擋部及第一套合部，該
              第一套合部與驅動件所設第二套合部相互套合；
              一挾持件，該挾持件設於驅動件內孔之容置部；
              其中，止擋部設於轉盤之中央。
      第4 項：一種可快速撥轉並兼具挾持止擋功能之工具，其
              包括有：
              一工具本體，該工具本體設有一驅動件，該驅動
              件設有一第二套合部，而驅動件之內部設有一內
              孔，於內孔設有一容置部；
              一轉盤，該轉盤設有一止擋部及第一套合部，該
              第一套合部與驅動件所設第二套合部相互套合；
              一挾持件，該挾持件設於驅動件內孔之容置部；
              其中，第一套合部設於轉盤之底面。
      第5 項：一種可快速撥轉並兼具挾持止擋功能之工具，其
              包括有：
              一工具本體，該工具本體設有一驅動件, 該驅動
              件設有一第二套合部，而驅動件之內部設有一內
               孔，於內孔設有一容置部；
              一轉盤，該轉盤設有一止擋部及第一套合部，該
              第一套合部與驅動件所設第二套合部相互套合；
              一挾持件, 該挾持件設於驅動件內孔之容置部；
              其中，驅動件之外緣係結合一方向控制件，使驅
              動件受控制作不同向旋轉動作。
  2.舉發證據所揭示之技術內容：
    (1)證據二為92年12月21日我國公告第00000000號「可快速撥
      轉之棘輪扳手」，其代表圖示如附圖2 ，係一種可快速撥
      轉之棘輪扳手，其棘輪環之一端設有撥動部，當所需之螺
      鎖力較小時，使用者可藉快速的撥轉撥動部，而達快速螺
      鎖螺件之目的，當所需之螺鎖力較大時，使用者可握持於
      扳手本體之柄部，以獲得較大之扳轉力矩，而可強力的螺
      鎖螺件。
    (2)證據三為91年10月11日公告第91201915號「棘輪扳手結構
      改良」專利案，其代表圖示如附圖3 ，係一種棘輪扳手結
      構改良，其轉盤係設置於扳手本體之容置空間內，該轉盤
      之上端係凸露於外而可供操作扳轉，該轉盤之下端係可直
      接連動棘齒塊於容置槽內左右滑移，且該轉盤係受卡扣之
      卡固而具有明確之定位，且該轉盤下端之穿槽係較大於棘
      齒塊頂面之突起，故該穿槽內尚有足夠之空間供棘齒塊於
      退位跳動利用，而不會連動轉盤同步位移，亦無需於扳手
      本體之腹部開設任何孔洞，而可得一具有完整面緣之扳手
      ，其結構相當簡易而穩固，具有極佳之可靠度。其專利說
      明書第7 頁以及第8 頁中另提及「…卡扣50的位置設置在
      轉盤40之凹槽43及扳手本體10之凹槽141 ，俾使該轉盤40
      不會脫出。」之技術內容。
  3.證據二及證據三之組合無法證明系爭專利申請專利範圍不具
    進步性：
    (1)本件原舉發審定書雖稱：「…系爭專利之工具本體10可對
      應證據二之扳手本體10，系爭專利之驅動件12可對應證據
      二之棘動件20，系爭專利之內孔120 可對應證據二之結合
      部22，系爭專利之容置部122 可對應證據二之卡槽23，系
      爭專利之轉盤20可對應證據二之撥動部25，系爭專利之止
      擋部21可對應證據二之擋部26，系爭專利之挾持件30可對
      應證據二之夾扣24，系爭專利之主要構件已為證據二所揭
      露，惟系爭專利之「轉盤20與驅動件12分離」結構特徵尚
      與證據二存有差異，然該差異特徵已揭露於證據三，系爭
      專利之第二套合部121 可對應證據三之凹槽43，系爭專利
      之第一套合部22可對應證據三之卡部23，等同「第二套合
      部設於驅動件外周近頂緣處」之結構特徵，故組合證據二
      和證據三足以證明系爭專利申請專利範圍第1 項不具進步
      性。…」云云。然查，僅由原舉發審定書中所提及之系爭
      專利「轉盤20與驅動件12分離」結構特徵已揭露於證據三
      之理由之字面意涵尚難與系爭專利申請專利範圍所界定的
      文字內容有所對應，故被告於本院98年11月30日準備程序
      當庭陳稱改以「系爭專利分別具有第一套合部及第二套合
      部」之結構，可對應舉發審定書中所提之「轉盤與驅動件
      分離之結構特徵」等語；另原舉發審定書中所提及之「系
      爭專利之第二套合部121 可對應證據三之凹槽43，系爭專
      利之第一套合部22可對應證據三之卡部23，等同「第二套
      合部設於驅動件外周近頂緣處」與證據三相較，屬結構上
      之錯置，被告亦於98年11月30日當庭更正為「系爭專利之
      第二套合部121可對應證據三之卡部23，系爭專利之第一
      套合部22可對應證據三之凹槽43」，有準備程序筆錄附卷
      可稽（見本院卷第58至59頁）。
    (2)經比對系爭專利申請專利範圍第1 項與證據二及證據三之
      組合，可知系爭專利申請專利範圍第1 項中「…一挾持件
      ，該挾持件設於驅動件內孔之容置部」之技術特徵可見於
      證據二之夾扣，設於棘齒件內孔之容置部；系爭專利申請
      專利範圍第1項之可快速撥轉並兼具夾持止檔功能之工具
      與證據二之可快速撥轉並兼具夾持止檔功能之工具，兩者
      使用目的相同。惟證據二並未揭示系爭專利申請專利範圍
      第1 項之「…驅動件設有一第二套合部」、「…轉盤設有
      第一套合部，該第一套合部與驅動件所設第二套合部相互
      套合」之技術特徵，故證據二無法達成系爭專利申請專利
      範圍第1 項中將轉盤第一套合部與驅動件第二套合部分別
      製作後再相互套合，可於製造過程節省大量之餘料之功效
      。
    (3)又查，系爭專利申請專利範圍第1 項「一工具本體，該工
      具本體設有一驅動件，該驅動件設有一第二套合部，而驅
      動件之內部設有一內孔」之技術特徵，可見於證據三之扳
      手本體設有一棘齒輪，棘輪齒之內部設有一內孔以及棘齒
      輪上具有卡部23（同系爭專利之第二套合件）之特徵。然
      證據三並未揭示系爭專利申請專利範圍第1 項之「…驅動
      件之內部，於內孔設有一容置部」，以及轉盤設止擋部、
      夾持件設於驅動件內孔之容置部等技術特徵。且證據三之
      轉盤設置之目的係用以在「換向」扳動時，可順時扳轉轉
      盤上端的扳動部，使轉盤之定位卡緣431 脫離卡扣卡塊之
      卡固，而使卡扣50之卡塊抵靠於兩定位卡緣431 、432 間
      之壁面上，故該卡扣之背部係會於容置槽之階級內彈性退
      位。而由於證據三轉盤目的係用以換向板動，其轉盤轉動
      的範圍僅在卡緣431 及卡緣432 之間。是以，證據三之轉
      盤無法達成系爭專利之轉盤快速撥轉之功能，且因證據三
      並無夾持件，故證據三亦難達成固定工具套件於棘齒輪之
      功效。
    (4)再查，證據二之撥動部與棘輪環係為一體，並未揭示系爭
      專利申請專利範圍第1 項所揭示之將轉盤與驅動件分別界
      定及相互套合之結構特徵，以及由該結構特徵所能達到之
      節省餘料的功效。而證據三之轉盤與棘齒輪雖係分別製作
      ，然證據三轉盤結構係用以換向板動，其上之卡緣設置為
      必要且轉盤需另以卡扣結合於轉盤凹槽中。當使用時，轉
      盤將受卡扣之定位而不與扳手本體產生相對位移。證據三
      之上開作動情形，與系爭專利之轉盤與驅動件係於套合後
      ，可相對於扳手本體產生快速撥轉之運作情形不同，證據
      三之轉盤結構非屬系爭專利轉盤結構之等效手段。故證據
      二撥動部及證據三轉盤之整體結構上與系爭專利申請專利
      範圍之轉盤結構係屬不同之結構，且證據二、證據三在空
      間結構並無法對應結合。是以，系爭專利申請專利範圍第
      1 項之結構特徵相較於證據二及證據三，已具有製作時可
      節省餘料及有效固定工具套件於棘齒輪中之功效，故以證
      據二、三之組合尚難證明系爭專利申請專利範圍第1 項不
      具進步性。
    (5)至於系爭專利申請專利範圍第2 至5 項其形式上雖為獨立
      項，惟如前所述，系爭專利申請專利範圍第2 至4 項與系
      爭專利申請專利範圍第1 項之差異僅在於構件位置之進一
      步界定，系爭專利申請專利範圍第5 項可視為系爭專利申
      請專利範圍第1 項之附加式獨立項，證據二、三之組合既
      無法證明系爭專利申請專利範圍第1 項不具進步性，則以
      證據二、三之組合同樣難以證明系爭專利申請專利範圍第
      2 至5 項不具進步性。
六、綜上所述，原處分僅以系爭專利申請專利範圍之構件名稱與
    證據二、三之相類似之構件名稱作比對，並未以系爭專利申
    請專利範圍之構件特徵作為與證據二、三比對，即認為系爭
    專利不具進步性，殊嫌速斷，且由於證據三之凹槽是用以與
    卡扣結合，原處分以系爭專利之第一套合部22可對應證據三
    之凹槽43亦屬錯誤之比對，以及證據二、三之組合無法證明
    系爭專利申請專利範圍第1 至5 項不具進步性，是以原處分
    認定系爭專利違反專利法第22條第4 項規定，而為「舉發成
    立，應撤銷專利權」之處分，於法尚有未洽，訴願決定維持
    原處分，亦非妥適。原告聲明求為撤銷訴願決定及原處分，
    即無不合，應予准許。
七、本件事證已臻明確，兩造其餘攻擊防禦方法均與本件判決結
    果不生影響，故不逐一論述，併此敘明。
據上論結，原告之訴為有理由，爰依智慧財產案件審理法第1 條
、行政訴訟法第98條第1 項前段，判決如主文。
中    華    民    國    99    年    1     月    28    日
                    智慧財產法院第二庭
                          審判長法  官  陳國成
                                法  官  熊誦梅
                                法  官  曾啟謀
以上正本係照原本作成。
如不服本判決，應於送達後20日內，向本院提出上訴狀並表明上
訴理由（須按他造人數附繕本）。
如於本判決宣示後送達前提起上訴者，應於判決送達後20日內補
提上訴理由書（須按他造人數附繕本）。
中    華    民    國    99    年    1     月    28    日
                                書記官  吳羚榛


司法院資訊處製作；財團法人民間司法改革基金會備份。
